臺灣苗栗地方法院民事判決　九十年度婚字第一六七號
　　原　　　告　　乙○○
　　被　　　告　　甲○○
右當事人間請求確認婚姻無效事件，本院判決如左：
　　主　　文
原告之訴駁回。
訴訟費用由原告負擔。
　　事　　實
甲、原告方面：
一、聲明：確認被告與黃育群於民國八十六年三月十一日之婚姻無效。
二、陳述：
（一）原告與黃育群民國七十八年十二月九日離婚（下稱第一次離婚），嗣於七十九年四月
　　　十七日結婚（下稱第二次結婚），嗣於八十二年四月十七日離婚（下稱第二次離婚）
　　　。於民國八十五年九月間，原告為顧及三名小孩身心發展，遂在親友的勸說下，而於
　　　八十五年九月十六日與黃育群（已於八十九年三月三十一日死亡）第三次結婚。婚後
　　　原告為恐遭黃育群之債權人騷擾，因而雙方並未至戶政機關辦理結婚登記。
（二）黃育群與原告婚後初始生活尚融洽，詎嗣自八十六年三月間起，黃育群即開始對原告
　　　冷言冷語，並極盡嘲諷原告，甚且於八十六年四月二日將原告置於櫥櫃之衣物，自二
　　　樓房內棄置房外，原告不得已，即於當日自原住所即苗栗市陽明八十號宅搬離。豈料
　　　，嗣原告於八十六年六月間再返回上開住所時，竟發現被告住於該處，經原告詢問，
　　　始悉被告與黃育群已於八十六年三月十一日結婚，並已向戶政機關辦理結婚登記。
（三）按結婚僅需具備公開儀式及二人以上之證人，並不以登記為要件；復按，結婚違反民
　　　法第九八五條第一項：「有配偶者，不得重婚」之規定，無效，民法第九八八條定有
　　　明文。原告既已於八十五年九月十六日經公開儀式而與黃育群舉行結婚，則雙方嗣雖
　　　未於戶政機關辦理結婚登記，依法原告與黃育群間仍生結婚之效力。再者，黃育群明
　　　知業已與原告結婚，惟竟仍於八十六年三月十一日竟背著家人及原告，再與被告結婚
　　　，核其行為顯業已違反民法第九八五條第一項：「有配偶者，不得重婚」之規定，依
　　　法黃育群與被告間之結婚自屬無效。
（四）原告為黃育群之配偶，而黃育群與被告間之無效婚姻，亦得經鈞院判決加以確認。是
　　　以，原告自有即受確認判決之法律上利益，而提起本件確認之訴之必要。為此提起本
　　　件訴訟，請准諭知判決如訴之聲明。
三、對被告抗辯所為之陳述：
（一）按結婚應有公開之儀式及二人以上之證人，所謂「儀式者，結婚當事人在正式場所舉
　　　行一定表象而為結婚之行為之謂。儀式不限於宗教儀式，即習俗的儀式亦可。所謂公
　　　開者，指其儀式係屬公然不特定人均可共見。」（學者戴東雄著中國親屬法參照）。
　　　又依最高法院六十九年度台上字二○○一號及七十二年度台上字第五二號判決意旨：
　　　「民法第九百八十二條所謂公開儀式，只須結婚當事人舉行定式之禮儀，使不特定人
　　　得以共見共聞，認識其為結婚為已足。」。
　　　本件原告與黃育群於八十五年九月十六日在家中客廳擺一桌宴請賓客，並有依禮俗掛
　　　戴金飾，並與在場客人敬酒表答謝意，足證已舉證結婚儀式，且當時家中大門敞開未
　　　關，不特定人均可共見共聞，業經証人即鄰居劉明光及黃育群之妹黃玉華於鈞院八十
　　　六年度家訴字第一三號確認婚姻無效事件中證述明確，是以原告與黃育群之婚姻確屬
　　　已成立生效，核先陳明。
（二）被告與黃育群結婚前，即已明知黃育群係有配偶之人，已與原告結婚生子，並共同居
　　　住，卻仍破壞原告家庭，乘原告未與黃育群辦理結婚登記，而瞞著家人辦理公證結婚
　　　，原告因黃育群涉犯重婚罪，苦苦哀求，一時心軟撤回起訴。今黃育群已過逝，方再
　　　提起本件確認之訴，並非默許被告與黃育群之重婚行為。
（三）又重婚無效之規定，依司法院大法官釋字第二六二號解釋所示之信賴保護原告，僅保
　　　護因信賴前婚已消滅之確定判決而締之婚姻部分，而認該後婚之效力，應予維持。惟
　　　本件被告明知原告與黃育群因再婚而共同生活，且雙方婚姻並未遭法院判決確定而消
　　　滅，且非屬不能查證之情狀下，惡意且有過失與黃育群結婚，自無上開大法官會議釋
　　　字第三六二號解釋之適用。
（四）被告辯稱原告提出之結婚證書，並非真實，而主張原告應就與黃育群於八十六年九月
　　　十六日為結婚時有舉行公開儀式及二名以上證人在場見聞為舉證。惟查系爭結婚證書
　　　乃黃育群於雙方舉行公開儀式之前一日即八十六年九月十五日所親自書寫，並邀集黃
　　　玉華、何黃玉如等於結婚喜宴當日蓋章為證婚人，而經雙方主婚人、證婚人、介紹人
　　　蓋章為憑。雖被告否認其真正，惟有關兩造有舉行公開之儀式，業有鈞院八十六年度
　　　家訴字第一三號確認婚姻無效案件中當場參與婚禮之證人劉明光及黃玉華證詞可稽，
　　　茲詳細引述如下：
　　１．證人劉明光部分：
　　　　「（法官問：乙○○和黃育群之結婚喜宴你有無參加？）有的，是去年九月結婚的
　　　　，有無離婚，我並不知道。（法官問：當時請幾桌？）：請一桌在黃育群家中客廳
　　　　擺的喜酒，我當時上禮二千元，當時去的人大部是長輩，當時客廳大門並未關上，
　　　　且無燃放鞭炮，新郎、新娘當時有互敬酒，也有向我們敬酒，從外面可以看到客廳
　　　　請喜酒之情況。（法官問：當時有無舉行任何儀式？）當時男方有將金飾掛在女方
　　　　身上，當時是黃育群親自到我家邀請我喝喜酒，當時長輩中有人講早生貴子，夫妻
　　　　要相敬如賓等類祝福語，我之前之後皆無去他家。：：：：（法官問：陳逢玉是否
　　　　你太太？）是的，她當時也有到場喝喜酒。」。
　　 ２．證人黃玉華部分：
　　　　「（法官問：當時你有無在場？）有的，當時有親戚及公司之同事在場，只有請一
　　　　桌，是在客廳，也有交換金飾等物。（法官問：提示結婚證書，有何意見？）沒錯
　　　　，我是證婚人，結婚證書是請客寫的，證書上的章是我親自蓋的，字不是我寫的，
　　　　何黃玉如是我姊姊也有到場及陳逢玉（劉明光之太太）也有到場，但主婚人沒到場
　　　　，但他們知道。
　　３．綜合以上二位證人之證詞，可知原告與黃育群於八十五年九月十六日當天中午在家
　　中客廳宴請親友舉行公開之結婚儀式，即向在場親友宣布二人結婚並有互換金飾，向來
　　賓敬酒等儀式，是以實已符合民法第九百八十二條：「結婚，應有公開儀式及二人以上
　　之證人」之規定，而已合法成立生效。被告主張原告未能舉証，與事實不符。
（五）又被告主張其與黃育群於八十六年三月十一日於台中地方法院辦理公證結婚，而其結
　　　婚時，戶籍上記載原告與八十二年四月十七日已與黃育群辦妥離婚登記，而黃育群生
　　　前從未聽聞有與原告辦理該次結婚之舉或有辦理該次結婚之意思云云。本件原告因與
　　　黃育群於八十二年四月十七日第二次辦理離婚，惟乃因黃育群在外不減花心，所以導
　　　致夫妻失和，惟於八十五年九月顧及三名幼子及又與之結婚並共同居住一起，此乃眾
　　　人皆知之事實，而被告與原告與黃育群結婚後，即與黃育群有所交往，黃育群之父母
　　　璇即出面，至被告處告知黃育群係已婚有配偶之人，特別告知被告不要與黃育群交往
　　　，此可傳訊黃育群父母黃忠信、黃張月屘為証。孰料被告仍執意與之交往，並偷偷跑
　　　至臺灣臺中地方法院辦理公證結婚，而原告仍不知情，而於八十六年三月開始黃育群
　　　以故對原告冷言冷語、嘲諷，並於四月二日將原告之衣物自廚櫃內搬出棄置，使原告
　　　不得已離家，直至八十六年八月知情，即立即提起確認其二人重婚婚姻無效之訴。俟
　　　因黃育群苦苦哀求不要使其涉犯重婚罪，而原告當時一時心軟乃撤回，惟原告與黃育
　　　群之婚姻關係仍屬合法有效存在乃無庸置疑。再者被告辯稱其不知原告已與黃育群於
　　　八十六年九月十六日再行結婚，何以要與黃育群瞞著黃育群之父母至台中辦理公證結
　　　婚，而不敢讓其父母知悉，亦再次證明被告確定知悉黃育群已婚之事實。
（六）又黃育群與被告於八十六年九月二日共同委任訴訟代理人周敬恒律師呈給鈞院民事庭
　　　所呈之答辯狀文中陳述強調：「於八十五年九月十五日並無舉行任何之形式禮儀，又
　　　無印製喜帖、迎娶、張燈結彩或依當地喜俗等動作，更無表示婚姻之意思，僅係在被
　　　告黃育群自宅屋內自辦一桌酒席吃飯聊天．．．。」顯已自承有於自家辦一桌宴客，
　　　惟僅否認係舉辦婚宴有結婚之意思，然苟非舉行婚宴、舉行結婚何須互換金飾，何須
　　　向來賓敬酒表示謝意，何須說祝福語，又何須由黃育群親寫結婚証書請在場証婚人、
　　　介紹人蓋章。是以被告辯稱從未聽聞黃育群有與原告辦理該次結婚之意思，顯屬不可
　　　採。
（七）又被告主張原告係八十五年九月間始因小孩身心發展而在親友勸說下與黃育群結婚，
　　　則理應結婚日在後，但卻主張八十五年六月十六日即立下結婚証書云云，實係因原告
　　　起訴狀將原告與黃育群結婚日期八十五年九月十六日，誤書為八十五年六月十六日，
　　　此觀原告提出之結婚証書係八十五年九月十五日即可証，是原告乃誤載特此更正，職
　　　是被告主張原告結婚日期在九月之前有所矛盾，實係誤解。
（八）再被告主張原告之意圖係因黃育群之父、弟妹持有黃育群遺產，而串詞原告提起本件
　　　訴訟，欲侵佔其應得之持分，更屬莫虛有之指控。被告鳩佔雀巢，多年來原告為了黃
　　　育群之面子及三名小孩子而忍氣吞聲，現黃育群已逝，原告爭取自己之權益，並遵黃
　　　育群之指示，提起確認之訴，被告竟指為侵佔其繼承款，實屬未當，且於本件民事訴
　　　訟尚未確定，即對黃育群父親、弟弟妹妹提出侵佔告訴，此焉為人媳之理，是原告為
　　　了三名幼子及自身身分權益，合法爭取，有何不當，被告實為言過其實。
（九）被告引用司法院大法官會議釋字三六二號解釋，認其婚姻關係應受保障，民法九八五
　　　條重婚之規定無從適用云云，理由以原告與黃育群八十五年九月十六日結婚之情事，
　　　於其八十六年三月十一日與黃育群辦理公証結婚時，其並不知情，因戶籍記載載明原
　　　告與黃育群已離婚，而另無婚姻存在之記載云云。然被告此一答辯亦屬自欺欺人，蓋
　　　以其與黃育群辦理公證結婚前，已明知原告與黃育群於八十六年九月十六日結婚並共
　　　同居住之事實，可傳訊黃育群之父母黃忠信、黃張月屘為證。再者，司法院大法官會
　　　議解釋字第三六二號解釋所揭示之信賴保護原則，其解釋理由書係針對因信賴前婚已
　　　因確定判決消滅而締結之婚姻，加以維持，而例外認後婚仍為有效。與本件被告主張
　　　之因信賴黃育群無結婚登記，而認定其後婚仍屬有效，乃不同之事實，申言之，結婚
　　　登記並非結婚之生效要件，是以已結婚而未辦結婚登記之人，再行結婚仍構成刑法之
　　　重婚罪，而後婚當然係無效，即便後婚之一方不知對方係已婚之人，而不構成刑法重
　　　婚罪之故意犯，但其後婚仍屬無效，自不待言，被告援引司法院大法官會議解字三六
　　　二號解釋為其後婚仍屬有效之依據，亦顯無理由。
四、證據：提出結婚證書、戶籍謄本各一件為證，並聲請訊問證人黃忠信、黃張月屘。
乙、被告方面：
一、聲明：原告之訴駁回。
二、陳述：
（一）原告提出結婚證書一件，主張其於八十五年九月十六日與黃育群結婚，與黃育群有婚
　　　姻關係云云，迥非事實，被告否認之。又原告主張被告與黃育群於八十六年三月十一
　　　日結婚不合形式要件，且係重婚之後婚姻云云，亦非事實，其提起本件確認訴訟，亦
　　　屬顯無理由。
（二）被告於八十二年間認識黃育群，於八十四年間開始交往，交往期間並未同居。
　　　嗣二人於八十六年三月十一日於臺灣臺中地方法院辦理公證結婚，原告主張被告之結
　　　婚未經公開儀式及證人見證云云，已與事實不符。
（三）再被告與黃育群結婚之時，其戶籍記載上，早於八十二年四月十七日即與原告辦妥離
　　　婚登記。
（四）而結婚需有公開儀式及二名以上之證人，原告未提出確切證據為此證明，其主張與黃
　　　育群有婚姻關係存在云云，已不足採。
（五）而原告雖提出結婚證書，惟尚難執此證明其與黃育群確有婚姻關係，已如前述。況被
　　　告否認該份結婚證書之形式與內容真正，易言之，該結婚證書非僅並非黃育群所立，
　　　且被告於黃育群生後亦從未聽聞其有與原告辦理該次結婚之舉，或有辦理該次結婚之
　　　意思。
（六）再依原告主張其係八十五年九月間，始因小孩身心發展，而於親友勸說下再行結婚，
　　　則理應結婚日期在此之後，但其卻主張八十五年六月十六日即立該結婚證書，顯見即
　　　從該書確為黃育群所立，但立書之時，雙方俱尚無結婚之意。且倘有原告所主張因顧
　　　及小孩身心發展，始另於八十五年六月間再為結婚之事，則理應迅速辦理結婚登記，
　　　俾使小孩得身心健全發展，何以遲遲不辦理結婚登記，甚且二人未同居以履行夫妻義
　　　務？且夫妻財產各不相干，果原告確有結婚，亦無虞黃育群之債權人向其追索，又何
　　　有原告所述：「婚后因恐遭黃育群債權人騷擾，而未至戶政事務所辦廷結婚登記」云
　　　云之情事。益見其主張與黃育群間有婚姻存在云云，實無可採。
（七）又原告前已就相同事實，向鈞院提出八十六年度家訴字第一三號之同一事件，嗣於審
　　　理中自知理虧而撤回訴訟。茲又再行提出，其真正意圖，係因黃育群於八十九年三月
　　　底歿後，有遺下大筆保險金及賠償金，為黃育群之父、弟、妹持有，迄今仍拒不交付
　　　被告及被告與黃育群之幼子黃景杰，經被告對彼等提出刑事訴訟後，彼等即串同原告
　　　提出本件訴訟，除可以藉詞被告配偶身分尚未確認之前，拒絕交付應繼財物予被告，
　　　而脫免侵占刑責外，更得剔除被告配偶身分，而行侵占之實（原告之前以三名子女法
　　　定代理人身分，向鈞院提出另件訴訟，確認被告之子黃景杰與黃育群親子關係不存在
　　　，經敗訴判決，訴訟中，黃育群之父、弟等人亦以此為由，拒絕交財產予被告及被告
　　　之子，本件訴訟亦同此情形），此亦足稽其主張確非可採。
（八）退言之，即縱可認原告與黃育群確有於八十五年六月十六日結婚之情事，惟被告結婚
　　　之時，黃育群之戶籍記載既載明已與原告離婚，且另無婚姻存在之記載，則依司法院
　　　大法官會議釋字第三六二號解釋，被告之婚姻關係亦應受保障，民法第九百八十五條
　　　有關重婚無效之規定，亦無從適用，原告為本件確認請求，亦顯無理由。
三、證據：提出結婚公證書一件及戶籍謄本一份為證。
丙、本院依職權調閱本院八十六年度家訴字第一三號民事卷宗，並訊問證人劉明光、陳逢玉
　　。
　　理　　　由
一、按確認法律關係之訴，非原告有即受確認判決之法律上利益者，不得提起，確認證書真
　　偽或為法律關係基礎事實存否之訴，亦同，民事訴訟法第二百四十七條第一項定有明文
　　，而所謂即受確認判決之法律上利益，係指因法律關係之存否不明確，致原告在私法上
　　之地位有受侵害之危險，而此項危險得以對於被告之確認判決除去之者而言，故確認法
　　律關係成立或不成立之訴，苟具備前開要件，即得謂有即受確認判決之法律上利益，縱
　　其所求確認者為他人間之法律關係，亦非不得提起（最高法院四十二年台上字第一○三
　　一號判例意旨參照）。本件原告主張被告與黃育群在其與黃育群之婚姻關係有效且存續
　　中，被告與黃育群重婚，被告對於其與黃育群間之婚姻關係有爭執，致原告在私法上之
　　地位，有受侵害之危險，對於被告有以確認判決除去此項危險之必要，依上說明，自有
　　即受確認判決之法律上利益，雖其求為確認者，為他人間之法律關係，然非在不得提起
　　之列，先此敘明。
二、原告起訴主張其與黃育群於七十八年十二月九日離婚（下稱第一次離婚），嗣於七十九
　　年四月十七日結婚（下稱第二次結婚），嗣於八十二年四月十七日離婚（下稱第二次離
　　婚）。於民國八十五年九月間，原告為顧及三名小孩身心發展，遂在親友的勸說下，而
　　於八十五年九月十六日與黃育群（已於八十九年三月三十一日死亡）第三次結婚，婚後
　　原告為恐遭黃育群之債權人騷擾，因而雙方並未至戶政機關辦理結婚登記，其二人婚後
　　初始生活尚融洽，詎嗣自八十六年三月間起，黃育群即開始對原告冷言冷語，並極盡嘲
　　諷原告，甚且於八十六年四月二日將原告置於櫥櫃之衣物，自二樓房內棄置房外，原告
　　不得已，即於當日自原住所即苗栗市陽明八十號宅搬離，詎原告於八十六年六月間再返
　　回上開住所時，竟發現被告住於該處，經原告詢問，始悉被告與黃育群已於八十六年三
　　月十一日結婚，並已向戶政機關辦理結婚登記。按結婚僅需具備公開儀式及二人以上之
　　證人，並不以登記為要件；復按，結婚違反民法第九八五條第一項：「有配偶者，不得
　　重婚」之規定，無效，民法第九八八條定有明文，原告既已於八十五年九月十六日經公
　　開儀式而與黃育群舉行結婚，則雙方嗣雖未於戶政機關辦理結婚登記，依法原告與黃育
　　群間仍生結婚之效力，且黃育群明知業已與原告結婚，惟竟仍於八十六年三月十一日竟
　　背著家人及原告，再與被告結婚，核其行為顯業已違反民法第九八五條第一項：「有配
　　偶者，不得重婚」之規定，依法黃育群與被告間之結婚自屬無效，而原告與黃育群第三
　　度結婚，雖未辦理結婚登記，但有宴請賓客舉行公開之儀式，且有二人以上之證人在場
　　，已合法結婚，詎被告又於八十六年三月十一日與黃育群結婚，係屬重婚，為此請求確
　　認被告與黃育群之婚姻關係無效等語。
三、被告則以結婚需有公開儀式及二名以上之證人，原告雖提出結婚證書，惟尚難執此證明
　　其與黃育群確有婚姻關係，況被告否認該份結婚證書之形式與內容真正，易言之，該結
　　婚證書非僅並非黃育群所立，且被告於黃育群生前亦從未聽聞其有與原告辦理該次結婚
　　之舉，或有辦理該次結婚之意思；又原告主張其係八十五年九月間，始因小孩身心發展
　　，而於親友勸說下再行結婚，則理應結婚日期在此之後，但其卻主張八十五年六月十六
　　日即立該結婚證書，顯見即縱該結婚證書確為黃育群所立，但立書之時，雙方俱尚無結
　　婚之意，且原告係因顧及小孩身心發展，始另於八十五年六月間再與黃育群結婚，則理
　　應迅速辦理結婚登記，俾使小孩得身心健全發展，何以遲遲不辦理結婚登記，甚且二人
　　未同居以履行夫妻義務？且夫妻財產各不相干，果原告確有結婚，亦無虞黃育群之債權
　　人向其追索，又何有原告所述：「婚后因恐遭黃育群債權人騷擾，而未至戶政事務所辦
　　理結婚登記」云云之情事，益見原告主張其與黃育群間有婚姻存在云云，實無可採等語
　　置辯。
四、查原告與黃育群於七十八年十二月九日第一次離婚，於七十九年四月十七日結婚，嗣於
　　八十二年四月十七日第二次離婚。嗣於八十六年三月十一日，被告與黃育群在臺灣臺中
　　地方法院公證處禮堂舉行公證結婚，並於八十六年四月十一日辦理結婚登記，黃育群於
　　八十九年三月三十一日死亡等情，有戶籍謄本及臺灣臺中地方法院八十六年公字第七○
　　八四號結婚公證書附卷可稽，且為兩造不爭執，堪認為真正。
五、惟原告主張其與黃育群於八十五年九月十六日即已在足供不特定人得以共見共聞之開放
　　空間舉行結婚之公開儀式，且有二人以上之證人，已備民法第九百八十二條第一項之結
　　婚形式要件，已有配偶之黃育群復於八十六年三月十一日與被告舉行公證結婚並辦理結
　　婚登記，係屬重婚，被告與黃育群之結婚應無效云云，然為被告所否認，並以原告與黃
　　育群之結婚，既未辦理結婚登記，亦未達公開儀式等語置辯。按後婚是否成立重婚，必
　　以前婚及後婚均成立為前提，而婚姻之成立，依民法第九百八十二條規定，應有公開之
　　儀式及二人以上之證人，否則婚姻為無效，是本件首要斟酌者，乃原告與黃育群之結婚
　　是否有公開儀式及二人以上之證人。經查：
（一）按結婚，應有公開儀式及二人以上之證人。經依戶籍法為戶藉之登記者，推定其已結
　　　婚，民法第九百八十二條定有明文。而所謂結婚應有公開之儀式，係指結婚之當事人
　　　應行定式之禮儀，使不特定人得以共見共聞認識其為結婚者而言（最高法院五十一年
　　　台上字第五五一號判例意旨參照）。又結婚不具備民法第九百八十二條第一項之方式
　　　者，無效，同法第九百八十八條第一款亦有明文。
（二）查原告主張其與黃育群於八十五年九月十六日結婚之事實，固據其提出結婚證書一紙
　　　為證，其上記載略以：黃育群、乙○○茲承陳逢玉女士介紹謹詹於中華民國八十五年
　　　九月十六日中午十二時在自宅舉行結婚典禮恭請黃玉華、黃玉如先生證婚等語，並記
　　　載主婚人黃忠信、劉肇樵，結婚人為黃育群、乙○○，證婚人黃玉華、何黃玉如，介
　　　紹人陳逢玉等情。
（三）關於原告與黃育群結婚是否有舉行足使不特定人可共見共聞彼等結婚之儀式，原告及
　　　證人劉明光、陳逢玉、黃玉華之證詞分別敘述如下：
　　(1)原告於本院審理時陳述：「（問：與黃育群結婚，有舉行何儀式？）我與黃育群於八
　　　十五年九月十六日結婚時，在陽明山莊住處一樓有宴客，當時有十位賓客（含我及我
　　　先生），在場賓客有黃玉華、黃玉倫、林建福、謝其龍、藍榮、陳逢玉、劉明光、蘇
　　　美慧，當時沒有發喜帖，但我先生有通知他們到場，這些賓客中，黃玉華是黃育群的
　　　妹妹，黃玉倫是黃育群的弟弟，林建福是黃玉華的先生，謝其龍是我姊夫，藍榮是我
　　　先生的朋友，陳逢玉、劉明光是我們的鄰居，我與黃育群要稱呼他們叔叔、阿姨，蘇
　　　美惠是姐姐的女兒，我們只宴客一桌，由陳逢玉負責掌廚，沒有掛喜幛，當時從住處
　　　外可以看到屋內的情形，可以看到客廳，我們屋前的門窗都有打開，我們的住處是透
　　　天的住宅，有圍牆，圍牆約九十公分高，圍牆與房屋間有個約一百公分左右的庭院，
　　　我們的住處外沒有張貼任何喜事公告，也沒有佈置，當天是由黃育群事先寫好結婚證
　　　書，請陳逢玉、黃玉華、劉明光蓋章，另外黃玉如的印章是黃育群於前一天蓋的，我
　　　們當天有交換戒指，並且有向賓客敬酒，當天陳逢玉、劉明光有向我們說祝福的話，
　　　這過程中並沒有外人進來，我當天也沒有穿禮服。（問：結婚證書上的主婚人當時有
　　　無在場？）沒有在場，黃忠信的部分是黃育群於結婚前一天拿給黃忠信蓋的，而劉肇
　　　樵部分，是我於八十五年九月十五日和我先生回去我銅鑼鄉朝陽村四鄰朝北四二號娘
　　　家住處給我父親蓋的」等語（見本院九十一年二月二十日言詞辯論筆錄）。
　　(2)證人劉明光前於本院八十六年度家訴字第一三號原告起訴請求確認被告與黃育群間婚
　　　姻無效事件（下稱前案）中證稱：「（問：乙○○和黃育群之結婚喜宴，你有無參加
　　　？）有的，是去年九月結婚的，但事後有無離婚，我並不知道。
　　　（問：當時請幾桌？）請一桌，在黃育群家中客廳擺的喜我當時上禮二千元，當時去
　　　的人大部分是長輩。當時客廳大門並未關上，且無燃放鞭炮；新郎、新娘當時有互敬
　　　酒，也有向我們敬酒。從外面可以看到客廳請喜酒之情況。（問：當時有無舉行任何
　　　儀式？）當時男方有將金飾掛在女方身上。當時是黃育群親自到我家邀請我喝喜酒，
　　　當時長輩中是有人講早生貴子，夫妻要相敬如儐（賓）等之類祝福語。我之前、之後
　　　皆無去他家。：：：（問：陳逢玉是否你太太？）是的，她當時也有到場喝喜酒。」
　　　等語（見本院八十六年度家訴字第一三號卷第三一頁反面至第三三頁反面）；其於本
　　　院審理時則證稱：「（問：民國八十五年九月十六日發生何事？）當天中午黃育群在
　　　陽明山莊請我吃飯。當天黃育群和乙○○結婚，才請客吃飯。黃育群在家中客廳擺一
　　　桌宴客，大約有十來個客人。當場我只認識黃育群、乙○○、阿如、阿華、陳逢玉。
　　　黃育群及乙○○稱呼我為叔叔。我和陳逢玉是朋友並非夫妻。其他的客人是他的朋友
　　　，我並不認識。當天我會去，是黃育群口頭告訴我，他那天結婚。黃育群及乙○○當
　　　日有互相交換金戒指及金鍊子。客廳為落地窗門，有打開。我不記得他們是否有作新
　　　郎、新娘的打扮。（問：當天主婚人為何人？）不記得。當天儀式如何進行我也不記
　　　得。當天在場的人我不記得是否年紀有比我大」等語（見本院九十一年三月十二日言
　　　詞辯論筆錄）。
　　(3)另證人陳逢玉於本院辯論時證稱：「八十五年某日黃育群到我家找我，他稱呼我阿姨
　　　，要我到他家去煮飯。他說要和乙○○結婚，所以要我煮飯宴客。黃玉華夫婦、劉明
　　　光都在場。我也有在當場吃飯，且跟我拿印章蓋結婚證書。新娘沒有穿新娘服，但穿
　　　的很漂亮。他家外面有一道矮牆，矮牆裡面有種菜及種花，客廳落地窗的門是打開的
　　　。證書上的章是我借給黃育群蓋的。吃飯當中不知有沒有人到，並沒有放鞭炮，我沒
　　　有注意到是否有掛紅布條。我有看到黃育群替乙○○戴首飾。（吃飯當中是否有人向
　　　黃育群、乙○○敬酒？）有敬酒，大家說好話。他們講國語我聽不懂。」等語。
　　(4)而證人黃玉華於前案八十六年九月二日辯論時證稱：「（問：當時你有無在場？）有
　　　的，當時也有親戚及公司之同事在場。只有請一桌，是在客廳。也有交換金飾等物。
　　　（問：提示結婚證書，有何意見？）沒錯，我是證婚人。結婚證書是請客吃飯寫的，
　　　證書上的章是我親自蓋的，字不是我寫的。何黃玉如是我姊姊也有到場及陳逢玉（劉
　　　明光之太太）也有到場。但主婚人皆無到場，但他們知道」等語在卷（見八十六年度
　　　家訴字第一三號卷第三三頁）。
（四）綜上所述諸情觀之：
　　(1)原告稱其與黃育群結婚宴客當天在場之賓客有黃玉華、黃玉倫、林建福、謝其龍、藍
　　　榮、陳逢玉、劉明光、蘇美慧，而黃玉華是黃育群之妹，黃玉倫是黃育群之弟，林建
　　　福是黃玉華之夫，謝其龍是原告之姊夫，藍榮是黃育群的朋友，陳逢玉、劉明光是原
　　　告之鄰居，蘇美惠是原告之姊之女等語；證人劉明光於前案證稱：當時去的人大部分
　　　是長輩，陳逢玉是我太太，當時她也有到場喝喜酒等語；於本件辯論時則證稱：黃育
　　　群在家中客廳擺一桌宴客，大約有十來個客人，其僅認識黃育群、乙○○、阿如（即
　　　黃玉如）、阿華（即黃玉華）、陳逢玉，其陳逢玉是朋友，並非夫妻。其他的客人是
　　　黃育群的朋友，其不認識等語；證人陳逢玉則證稱黃育群說他要和乙○○結婚，所以
　　　要我煮飯宴客，黃玉華夫婦、劉明光都在場等語；證人黃玉華於前案中證稱：當時其
　　　也在場，並有親戚及公司之同事在場。只有請一桌，是在客廳，其姊何黃玉如也有到
　　　場，陳逢玉即劉明光之太太也有到場。
　　(2)原告提出之結婚證書記載：「結婚人黃育群、乙○○，主婚人黃忠信、劉肇樵，證婚
　　　人黃玉華、何黃玉如，介紹人陳逢玉」；原告則稱結婚證書是由黃育群事先寫好，結
　　　婚宴客當天請陳逢玉、黃玉華、劉明光蓋章，另外黃玉如的印章是黃育群於前一天蓋
　　　的等語；證人陳逢玉證稱是黃育群向其拿印章蓋在結婚證書上的；證人黃玉華則於前
　　　案中證稱結婚證書是請客吃飯時所寫，證書上之「黃玉華」印文，是其親自所蓋等語
　　　。
　　(3)原告陳稱其與黃育群結婚當天有交換戒指，並且有向賓客敬酒，當天陳逢玉、劉明光
　　　有向其二人說祝福的話等語；證人劉明光於前案證稱：當時男方（即黃育群）有將金
　　　飾掛在女方（即原告）身上，長輩中是有人講早生貴子，夫妻要相敬如賓等祝福語；
　　　其於本院則證稱：黃育群及乙○○當日有互相交換金戒指及金鍊子，不記得當天主婚
　　　人為誰，亦不記得當天儀式如何進行等語；而證人陳逢玉證稱：黃育群有替乙○○戴
　　　首飾，吃飯當中有敬酒，大家說好話，他們講國語我聽不懂等語；另證人黃玉華於前
　　　案證稱：黃育群與原告有交換金飾，結婚證書上所載主婚人均未到場等語。
　　(4)是原告及證人陳逢玉、劉明光、黃玉華所述婚宴當天到場賓客、陳逢玉是否為劉明光
　　　之妻、結婚證書之製作時間、婚宴進行中致詞祝賀之人、主婚人及原告與黃育群究係
　　　互相交換金飾或黃育群替原告戴金飾等節均互有出入，且與結婚證書所載亦不相符，
　　　是自難憑證人劉明光、陳逢玉、黃玉華之證言及上開結婚證書認原告與黃育群確有於
　　　八十五年九月十六日舉行結婚公開儀式，且有二人以上之證人在場。
（五）縱認原告主張八十五年九月十六日中午有宴客一桌屬實，惟原告及證人劉明光、陳逢
　　　玉、黃玉華均稱結婚時並未有喜帖，且宴客係在黃育群陽明山莊住處客廳舉行，所進
　　　行的儀式僅有敬酒、戴金飾，於門外既無喜事公告，於客廳亦無懸掛喜幛，且未燃放
　　　鞭炮，新郎、新娘並未穿著結婚禮服，於宴客過程中並無外人進入等語，是原告與黃
　　　育群之宴客場所並非在不特定人得自由進出之公開場所，況依原告所述宴客客廳之門
　　　窗均有敞開，屋外圍牆高約九十公分，圍牆與房屋間有個長約一百公分左右的庭院，
　　　不特定人得自圍牆外觀看屋內宴客情形，惟因原告與黃育群並未散發喜帖，且宴客客
　　　廳既未佈置，圍牆外亦無喜事公告，原告及黃育群又未作新郎、新娘之打扮，而喝交
　　　杯酒、向來賓敬酒等行為，於通常宴客或訂婚儀式中亦常有，縱有不特定人自圍牆外
　　　觀看屋內情形，惟該不特定人尚難僅憑看見宴客、喝交杯酒、向來賓敬酒而認識屋內
　　　正在舉行結婚儀式，是原告與黃育群之結婚方式，與結婚應舉行定式之禮儀，使不特
　　　定人得以共見共聞，認識其為結婚之要件不相符合。
（六）綜上所述，原告與黃育群於八十五年九月十六日之結婚，尚欠缺民法第九百八十二條
　　　第一項公開儀式之法定要件，依同法第九百八十八條第一款之規定，原告與黃育群於
　　　八十五年九月十六日之結婚係屬無效。是黃育群於八十六年三月十一日與被告在臺灣
　　　臺中地方法院公證處禮堂結婚時，並非有配偶之人，被告與之結婚，既有舉行公開儀
　　　式並有二人以上之證人，該結婚應屬有效。從而，本件原告據以提起本件訴訟，請求
　　　確認被告與黃育群間婚姻無效，為無理由，應予駁回。
六、兩造其餘攻擊防禦方法及舉證，核與本件判決基礎無涉，即毋庸再遂一論述，併此敘明
　　。
據上論結：本件原告之訴為無理由，依民事訴訟法第七十八條，判決如主文。
中　　　　華　　　　民　　　　國　 九十一　 年　　　三　　　 月　　二十六　　 日
　　　　　　　　　　　　　　　　臺灣苗栗地方法院民事庭
~B法　　　官　陳慧萍
右為正本係照原本作成
如對本判決上訴，須於判決送達後廿日內向本院提出上訴狀
中　　　　華　　　　民　　　　國　 九十一　 年　　　三　　　 月　　二十六　　 日
~B法院書記官　范育誠
